臺灣高等法院臺中分院民事判決　95年度重家上更(一)字第1號
上　訴　人　甲○○
訴訟代理人　王忠沂律師
被 上 訴人　乙○○
訴訟代理人　洪永叡律師
上列當事人間請求分割遺產事件，上訴人對於中華民國94年1月
25日臺灣臺中地方法院93年度重家訴字第3號第一審判決提起上
訴，經最高法院第一次發回更審，本院於96年3月20日言詞辯論
終結，判決如下：
    主  文
上訴駁回。
第二審及發回前第三審訴訟費用由上訴人負擔。
    事實及理由
甲、程序方面：
　　訴之變更或追加，非經他造同意，不得為之，但有民事訴訟
    法第255條第1項第2款至第6款情形者，不在此限，民事訴訟
    法第446條第1項定有明文，而民事訴訟法第255條第1項第3
    係擴張或減縮應受判決事項之聲明者。本件上訴人於原審原
    主張遺產總金額為32,993,485元及股金21,700元，而請求被
    上訴人應補償上訴人新臺幣（下同）14,091,116元及台中市
    第一信用合作社（下稱台中一信）股金550元、台中市第六
    信用合作社（下稱台中六信）股金250元、台中市第九信用
    合作社（下稱台中九信）股金10050元，均各自民國（下同
    ）93年1月29日起至清償日止，按年息百分之五計算之利息
    。於本院之聲明初為：(1)兩造共有林馬六位之遺產總金額為
    33,015,185元准予合併分割，其分割方法為14,101,967.5元
    歸上訴人甲○○取得，16,507,592.5元歸被上訴人乙○○取
    得。(2)被上訴人應給付上訴人14,101,967.5元及自93年1月
    29日起至清償日止，按週年利率百分之五計算之利息（本院
    第1卷第30、54頁），嗣變更為：(1)兩造共有如附表所列之
    遺產准予合併分割，其分割方法為9,934,242元歸上訴人甲
    ○○取得，12,339,867元歸被上訴人乙○○取得。(2)被上訴
    人應給付上訴人9,934,242元及自93年1月29日起至清償日止
    ，按週年利率百分之五計算之利息（本院第1卷第169、189
    頁）。核屬擴張或減縮應受判決事項之聲明，依首開法條規
    定，自應准許之，先此敘明。
乙、實體方面：
壹、上訴人方面：
一、上訴人起訴主張
（一）上訴人為被繼承人林馬六位之女，被上訴人則為被繼承人
      之養子，林馬六位於九十三年一月二十八日過世，兩造係
      被繼承人林馬六位之共同繼承人。林馬六位死後遺留有現
      金、股票及債權等項，總金額計三千二百九十九萬三千四
      百八十五元及股金二萬一千七百元之財產，上開遺產均由
      被上訴人管理，惟被上訴人始終隱匿及侵占上開遺產，拒
      不提出為繼承分配。
（二）被上訴人嗣於九十三年五月二十九日邀同上訴人分割遺產
      ，詎向上訴人訛稱被繼承人林馬六位之遺產僅有七百七十
      六萬二千五百零二元，由兩造各依二分之一比例分得，上
      訴人可取得三百八十八萬一千二百五十一元。兩造簽訂遺
      產分割協議時，雖由上訴人律師陳正杰及被上訴人律師陳
      武璋會同見證簽訂，但陳正杰律師對於林馬六位之遺產數
      額、有無債權債務存在及銀行存款被提領金額等，均未詳
      加審查。尤其上訴人於九十三年三月二十三日、九十三年
      三月十七日及九十二年一月七日所列印之第一銀行、台中
      九信存款明細帳，交予陳正杰律師後，陳正杰律師亦未告
      知上訴人有關被繼承人林馬六位之存款被提領轉帳之正確
      數字。且陳正杰律師之事務所設立於台北，其急於解決兩
      造間之紛爭，乃倉促勸諭上訴人和解，上訴人為一女子，
      對於銀行帳目及帳目中記載「TP」之轉帳代號究何所指，
      則一無所知，導致陷於錯誤而與被上訴人簽立遺產分割協
      議書。況被上訴人迄今僅給付予上訴人一百九十四萬六百
      二十五元。
（三）上訴人事後就該協議書未列遺產項目，所列金額僅為單一
      總數，心中已有存疑。嗣於九十三年七月十六日接獲被上
      訴人寄發之臺中民權路郵局第二０八六號存證信函通知，
      即因被繼承人林馬六位郵局存款七萬七千三百九十四元遺
      產繼承部分，須由上訴人出面配合辦理始能完成等情。至
      此上訴人始恍然大悟，認為遺產分割協議書中必有遺漏多
      筆遺產而未列入分割之情事。是以，上訴人遂於九十三年
      七月間，持所有帳冊資料前往王忠沂律師事務所討論，經
      王忠沂律師說明、分析被繼承人林馬六位之銀行明細帳冊
      中所列鉅額提款數目，可能有人提領，尚未歸還，應予追
      查為何人領去、作何用途及已否歸還等，嗣經上訴人向各
      銀行查問結果，始知為被上訴人所領取，經質問被上訴人
      亦不否認。從而，倘上訴人於簽立遺產分割協議書時，已
      知悉被上訴人轉帳提領之四筆金額高達一千九百零六萬元
      未列入遺產分割，上訴人自得請求就該部分分割。顯見當
      初協議分割時，兩造均未提出銀行存款明細帳核對，被上
      訴人亦未列出遺產詳細項目，僅單憑其主張，而向上訴人
      訛稱被繼承人林馬六位之遺產數額僅七百七十七萬二千五
      百零二元。故上訴人於知悉其因陷於錯誤而與被上訴人簽
      立系爭遺產分割協議書後，遂於九十三年八月九日以彰化
      縣員林鎮○○路郵局存證信函第五一六號函，通知被上訴
      人撤銷系爭遺產分割協議書之意思表示，故原遺產分割協
      議術既經上訴人撤銷意思表示，即已失其效力，爰依民法
      第一千一百六十四條規定請求重新分割遺產。
（四）被繼承人林馬六位生前在第一商業銀行、台中九信用及郵
      局均設有存款帳戶，而前揭存款及存摺均交由被上訴人管
      理、保管。惟被上訴人自八十一年間起陸續提領被繼承人
      在各銀行之存款使用，各帳戶餘額亦由被上訴人收取，迄
      未歸還，依民法第一千一百七十二條規定，該挪用之款，
      應由被上訴人應繼分內扣還。
（五）本件為請求分割遺產，被繼承人並未以遺囑禁止繼承人分
      割遺產，兩造亦未以契約禁止分割遺產，因兩造迄今仍無
      法達成分割協議，爰依民法第一千一百六十四條規定，各
      繼承人得隨時請求分割遺產，茲以遺產分割為由終止兩造
      間之公同共有關係，並請求分割如聲明所示。
二、上訴人於本院補充陳述：
（一）本件遺產多達二千四百六十七萬九千七百三十四元，數額
      龐大，而被上訴人竟以七百七十六萬二千五百零二元詐騙
      上訴人為分割繼承，相差何止倍蓰，足見其隱匿之金額並
      非「一點點」，上訴人已將隱匿之帳目詳細計列，鉅細靡
      遺，旨在彰顯其詐虞之真面目，幸勿以小而否定其詐欺之
      本質。茲將被繼承人林馬六位林馬六位全部遺產明細臚列
      如后，並附註說明其中被被上訴人提領或隱匿之証據：
　  1.第一銀行帳戶部份：（被乙○○提領）
　　  八十二年八月十九日轉帳「TP」四百八十六萬元。
　　  八十四年一月九日轉帳「TP99」二十萬元。
　　  九十二年十二月三日轉帳「TP」七十萬元。
　    九十二年十二月五日轉帳「TP50」二百三十萬元。
　　  九十二年十二月廿五日現金「CP」三萬九千八百元。
　　  第一銀行帳戶餘額五十三元。
　　  以上總金額為八百零九萬九千八百五十三元。
　  2.台中市第九信用合作社帳戶部份：（中正分社0000000活
      儲被乙○○提領）
　　  八十二年四月十三日轉帳「07」二百萬元。
　　  八十三年三月十八日轉帳「07」七百五十萬元（此款由被
      上訴人在林馬六位第一銀行轉入五百萬元（全數被其提領
      ，應予合併計列）。
　　  八十四年七月廿六日轉帳「08」十三萬元。
　　  八十五年七月十七日轉帳「08」三萬元。
　　  八十七年三月九日轉帳「07」四十一萬元。
　　  八十九年二月廿九日轉帳「07」五十七萬元。
　　  中正分社0000000活儲帳戶餘額十五萬二千六百四十八元
      。
　　  以上總金額為一千零七十九萬二千六百四十八元。
　  3.郵局帳戶餘額部份：（支局000000-0帳戶000000-0）（被
      告保管中）。郵局帳戶餘額為七萬七千三百九十四元。
　　  此款為被上訴人隱匿未提出93.5.29.繼承分割協議分配，
      迨至93.7.15.被上訴人始以台中民權路郵局第2086號存証
      信函承認有此款項。
  4.上訴人之父林助遺產應分配部份：另依據繼承父親林助遺
      產分割契約書所載，被上訴人應支付被繼承人林馬六位之
      金額而未給付者計有下列各項（依據當時國稅局核定之金
      額），茲將明細列載如下：
　    國興麵粉場股份有限公司二百二十五萬四千四百七十元。
　    大豐麵粉場股份有限公司二百五十萬六千九百八十三元。
　    大豐麵粉場股份有限公司一百九十九萬三千六百四十八元
      。
　    建國市場價金六百萬元。
　　  上列應支付各三分之一金額給林馬六位。計應給付下列款
      項：
　　  國興麵粉場股份有限公司七十五萬一千四百九十元。
　　  大豐麵粉場股份有限公司八十三萬五千六百六十一元。
　　  大豐麵粉場股份有限公司六十六萬四千五百四十九元。
      建國市場二百萬元。
　    上述四部份總金額為四百二十五萬一千七百元。
  5.馬諸謀之債權五十萬元，已由被上訴人領取。
    6.上訴人三年內受贈與應歸扣款九十三萬元：
      九十一年五月十六日被繼承人生前贈與轉帳與上訴人九十
      三萬元，應一併列入本件遺產內分割。
  7.台中市第三信用合作社活期儲蓄存款：六千四百三十九元
      。（乙○○保管中）
　    九十三年十月十四日向財政部台灣省中區國稅局申領遺產
      稅免稅証明書時，又發現被上訴人隱匿被繼承人在三信活
      期儲蓄存款六、四三九元。
　8.根據被繼承人林助之遺產分割契約書內容記載，林馬六位
      應有下列股金二萬一千七百元：
　　  台中市第一信用合作社股金一千一百元
　　  台中市第六信用合作社股金五百元
　    台中市第九信用合作社股金二萬一百元
    9.遺產全部總金額：
　    8,099,853元+10,792,648元+77,394元+4,251,7000元+500
      ,000元+930,000元+6,439元＋21,700元=24,679,734元
（二）本件被繼承人林馬六位之遺產，共有二千四百六十七萬九
      千七百三十四元。但因林馬六位生前財產均交由被上訴人
      管理，存摺亦交由被上訴人保管，被上訴人自八十一年起
      陸續提領被繼承人在各銀行之存款使用，各帳戶餘額亦由
      被上訴人取走，迄未歸還，另有債權、股金等亦由其侵占
      ，依民法第一千一百七十二條規定，該挪用侵吞之款，應
      由被上訴人應繼分內扣還，因此各該帳戶提領之款以及存
      款餘額，債權、股金等項均應追索列為共同遺產由兩造繼
      承，又本件大部份遺產均在簽立遺產分割協議書之後發現
      ，事証昭彰，均為被上訴人隱匿而不提出分割，只要查覺
      其中任何一項，即構成詐欺和解，上訴人因被其矇蔽而答
      應遺產分割協議書，即屬被詐欺而為錯誤之意思表示，上
      訴人自得依法予以撤銷。原判決對此均未論及，自嫌理由
      不備。
（三）九十三年五月廿九日協議分割，上訴人並不知遺產總數有
      多少，故未作任何表示，僅由陳正杰律師與被上訴人商談
      分割數目，雙方討價還價，由一百萬開始討價，雙方亦未
      說出遺產具體總數，此已據證人陳正杰律師於原審九十三
      年十一月二十三日具結作証。上訴人於簽立遺產分割協議
      書時，確不知林馬六位仍有鉅額遺產為被上訴人所矇蔽隱
      匿。原判決謂上訴人早已知悉，並無確切事証為憑，純以
      臆測之詞論斷，實非適法。陳正杰律師於九十三年四月十
      四日致被上訴人函中，雖述及「家母生前之所有財產概況
      ，現金存摺、定存單、股票、債權、土地及金塊等總值約
      新台幣二千萬元」一語，係指林馬六位遺產中有包含土地
      約一千餘萬元之價值而言，並非指包含各銀行轉帳款在內
      ，此亦由證人陳正杰律師於鈞院前審94年5月11日準備程
      序第二次作證證詞可知。
（四）上訴人之父林助遺產雖於八十二年十月二十五日由林馬六
      位、乙○○、甲○○三人分割繼承，但林馬六位應分得三
      分之一之遺產，被上訴人於本件繼承中則隱匿不提出分割
      分配。上訴人於八十三年三月十八日所立之收到新台幣一
      千七百一十萬元之收據，係當年收取林助遺產分割之款，
      與本件林馬六位之遺產無關，故不能以該收據引伸認定上
      訴人早已知悉被上訴人隱匿林馬六位遺產之証據。前審對
      此既有所質疑，上訴人不得不予以澄清。
（五）隱匿郵局帳戶餘額及三信存款，是否屬於分割協議書第四
      條可予拋棄之問題──查本件兩造爭執之焦點，在於審究
      繼承人有無隱匿遺產而不提出分割繼承之情事，並非審究
      隱匿遺產是否可依遺產分割協議書第四條可予拋棄之範圍
      ，蓋前者為協議前之事實，涉及誠信詐欺問題，後者則為
      協議後權利取捨問題，涉及權利拋棄之範圍，兩者發生之
      時間點不同，性質亦各異，不能混為一談，雖然証人陳正
      杰所稱協議書第四條記載表示以後如果還有其他遺產，金
      額很小，就不再主張，但是如果金額很大或是惡意就另當
      別論一節，但此係指成立遺產分割協議後處理遺產取捨之
      問題，並非否定遺產被隱匿之事實，因隱匿遺產發生於協
      議成立之前，一有隱匿，即有詐欺和解之嫌，亦即本件所
      應審究之重點，殊非以協議書第四條有所謂「拋棄」一語
      ，即可包括掩蓋，且第四條所定之拋棄，必遺產已公開顯
      現，作為取捨之標的，絕非包括隱匿之遺產在內。故郵局
      帳戶餘額及三信存款不屬於分割協議書第四條所定可予拋
      棄而不提出分割，被上訴人張冠李戴，飾詞狡辯，殊無足
      採。
（六）隱匿未提出分割之遺產，是否皆應歸於乙○○之問題──
      此問題在証人第二次作証時業已証述甚明，如法官問：「
      你的意思是沒有提到的都給乙○○？」證人答：「不是這
      樣，當初是依照他拿出的資料處理，當初甲○○就是拿這
      些資料給我。三信合社的資料，我從來沒有看過，那時候
      甲○○有說好像還有三信帳戶，他去三信要，三信不給他
      ，當時我有問他三信的是什麼款項，他說不知道，我問他
      該帳戶還有沒有存款，他說沒有存款。」足見隱匿未提出
      之遺產，並非應歸屬於被上訴人所有。
（七）郵局老年年金存款餘額部份，是否有隱匿不提出分割之情
      事──郵局帳戶七七、三九四元存款餘額，固屬林馬六位
      之老年年金，但被上訴人隱匿並未提出分割，當時簽立協
      議書時，被上訴人既未提出郵局存摺，亦未口頭提及此款
      ，上訴人完全不知有此筆存款餘額存在，此觀被上訴人答
      辯狀已自承：「在雙方擬定遺產分割協議書條款，小姐正
      在打字，有聽聞被上訴人有提到他媽媽的老年年金……」
      云云，縱認其此語屬實（事實上訴人並未聽到此語），但
      顯已在雙方簽定遺產分割協議書之後，足見在簽立協議書
      當時，被上訴人即隱匿此部份遺產並未提出分割，無論其
      事後有無提及，均無解其隱匿不報之事實，故郵局存款餘
      額七萬餘元，顯為其所隱匿部份，被上訴人以事後聽聞閒
      聊之詞，主張並未隱匿，何足採信？
（八）隱匿郵局帳戶餘額之七七、三九四元及三信活期儲蓄存款
      之六、四三九元問題──被上訴人雖辯稱：「當時因為還
      有多筆被繼承人所遺留之費用尚待繳納，且念及被上訴人
      多年來照顧被繼承人之支出實無法細算，上訴人與證人陳
      正杰爰同意將該兩筆帳戶金額統統給予被上訴人，以作為
      被上訴人處理被繼承人去世後處理後續事宜之費用。」云
      云，但經　鈞院訊問證人陳正杰結果，陳律師已予當庭否
      認，其證言如下：法官問：「遺產稅免稅證明書載有兩筆
      遺產，一為台中公園路郵局七萬七千三百九十四元，一為
      台中市第三信用合作社活期儲蓄六千四百三十九元，為何
      沒有列入補充條款內？（提示本院卷九十頁）」證人答：
      「這兩筆我沒有看過，我不知道有這兩筆款項。」法官問
      ：「當初有沒有提到這兩筆款項？」證人答：「當初不知
      道有這兩筆款項，所以沒有寫進去。」足見被上訴人所辯
      均屬虛捏之詞，殊無可取。再查三信存款六、四三九元係
      上訴人於九十三年十月十四日聲請財政部中區國稅局補發
      遺產稅免稅証明書時始發現列印有此筆存款，在此之前，
      並不知有該筆存款，被上訴人謂「上訴人於簽立遺產分割
      協議書之前，就已經拿給他看過了」一語，顯屬虛妄不實
      。
（九）本件遺產分割方法：
　    本件繼承人僅有兩造二人，且遺產均為動產，易於分割，
      分割方法每人各得二分之一，因此分割結果如下：
      甲○○應分得Ａ部份：
      現金一千二百三十三萬九千八百六十七元，但應扣除下列
      兩項：
  1.合作金庫：九十一年五月十六日受贈與九十三萬元之半數
      四十六萬五千元，應予扣除。
  2.九十三年五月二十九日被被上訴人詐欺分割，已受領一百
      九十四萬零六百二十五元應予扣除。故上訴人實際應分得
      現金九百九十三萬四千二百四十二元。計算式如下：
      12,339,867－465,000－1,940,625=9,934,242
      乙○○應分得Ｂ部份：
      現金一千二百三十三萬九千八百六十七元。
（十）乙○○歸扣五百萬元，不足抵償其所隱匿之款。被上訴人
      隱匿遺產多達多達二千餘萬元，其應補償上訴人之遺產亦
      高達九百九十餘萬元，被上訴人在最初協議補充條款 (五
      )表示同意歸扣五百萬元，乃乙○○故意示好，以少數金
      額提供歸扣，為其哄騙之手法，但距離應歸還之遺產相去
      甚遠，被上訴人斤斤以已歸扣五百萬元置辯，殊無足取。
貳、被上訴人方面：
一、被上訴人則以
（一）兩造就被繼承人林馬六位之遺產分配事宜，前後討論二次
      ，第一次約於九十三年五月二十二日，在上訴人委任之陳
      正杰律師之事務所，協商取得如何分配之共識。第二次於
      九十三年五月二十九日，在被上訴人當時所委任之陳武璋
      律師之事務所，就分配細節討論約二至三個小時，亦達成
      分割協議之具體內容，兩造遂共同簽訂遺產分割協議書。
      協議書第一條約定：甲方（即被上訴人）應給付乙方（即
      上訴人）三百八十八萬一千二百五十一元，於九十三年五
      月三十一日先給付二分之一，另二分之一於該遺產分割協
      議書第二、三項事宜辦理完成之同時付清，金塊六條被上
      訴人應給付上訴人一半。第二條約定：上訴人應提供相關
      資料，配合辦理被上訴人德利洗粉加工廠之繼承及註銷營
      利事業登記。第三條約定：有關遺產繼承及遺產稅務如須
      申報辦理，上訴人應配合被上訴人處理之。第四條約定：
      雙方任何一方放棄對對方其餘請求權，並不追究對方之民
      、刑事責任。該協議書經在場陳正杰律師及陳武璋律師共
      同見證簽名。
（二）被上訴人已依上開協議書第一條約定給付上訴人一百九十
      四萬零六百二十五元及金條三條。至於尾款一百九十四萬
      零六百二十五元，被上訴人除迭經口頭催請上訴人儘速領
      取外，並分別於九十二年七月十六日以台中市○○路郵局
      第二０八六號存證信函、九十三年八月十八日以台中法院
      郵局第四二四六號存證信函，通知上訴人前來領款，惟均
      未獲上訴人置理，故被上訴人已完全履行上開協議書所約
      定之義務，並無任何不履行或遲延履行之情形。至於上訴
      人主張系爭遺產分割協議書，係上訴人因受被上訴人詐騙
      ，陷於錯誤而予簽立，上訴人已於九十一年八月九日以存
      證信函撤銷該遺產分割協議書云云。被上訴人對上訴人此
      項主張予以否認，其理由如後：
    1.系爭遺產分割協議書係經兩造二次充分討論，並在各自委
      任之專業律師見證下共同簽訂，上訴人焉有可能受被上訴
      人詐騙，陷於錯誤而予簽訂之理。上訴人提出之遺產分割
      協議書補充條款，係上訴人於簽訂遺產分割協議書後，再
      另行單方面所訂之補充條款，未經被上訴人簽章同意，被
      上訴人亦不同意該補充條款，故該補充條款對被上訴人不
      生效力。再者，上訴人提出有關被繼承人林馬六位之銀行
      存款明細帳，經查其列印作業時間為九十三年三月二十三
      日、九十三年三月十七日及九十二年一月七日，均係於兩
      造九十三年五月二十九日共同簽訂系爭遺產分割協議書之
      前，足證上訴人於簽訂系爭遺產分割協議書二個多月前即
      已知悉林馬六位之銀行存款明細，是上訴人自不可能受被
      上訴人詐騙陷於錯誤而簽立系爭協議書。
    2.兩造於簽訂系爭遺產分割協議書之前，上訴人委託陳正杰
      律師於九十三年四月十四日發（九三）律杰字第０四一四
      號函，即請被上訴人於函到十日內將上訴人因繼承林馬六
      位遺產之應繼分，於確切核對後歸還之，逾期不理，即依
      法代為訴究民、刑事責任等語。該律師函之記載，即據上
      訴人前往該律師事務所所委稱：林馬六位生前所有財產概
      況，舉凡現金存摺、定存單、股票、債權、土地及金塊等
      總值約二千萬元，於其住院就醫期間曾向上訴人約略述及
      ，經上訴人於近日內逐筆查核結果，證明確實存在。是認
      有先委請律師函文通知被上訴人，請被上訴人於期限內歸
      還上訴人應繼財產之必要。倘被上訴人不理，即請律師依
      法追訴其民、刑事責任等語。被上訴人雖否認上訴人上開
      委稱內容，惟為和諧解決，乃於九十三年五月二十二日及
      五月二十九日二次與上訴人協商林馬六位遺產分配事宜，
      並於九十三年五月二十九日由兩造共同簽立系爭遺產分割
      協議書，上訴人並同意放棄對被上訴人其餘請求權，並不
      追究民、刑事責任。故上訴人所稱於九十三年五月二十九
      日簽訂系爭遺產分協議時，係遭被上訴人訛稱遺產金額，
      陷於錯誤而簽立云云，顯然不實在。
（三）兩造既於九十三年五月二十九日簽訂遺產分割協議書，該
      分割協議書對兩造即生法律上拘束力，上訴人自不得再向
      原法院請求判決分割遺產，其請求原審合併分割遺產及分
      割方法，均無理由，應予駁回。次者，分割協議書既載明
      任何一方放棄對對方其餘請求權，並不追究對方之民刑事
      責任，則有關被繼承人林馬六位之遺產之分配，除分割協
      議書所約定者外，上訴人已不得再向被上訴人有任何請求
      ，故上訴人請求被上訴人再補償上訴人一千四百零八萬七
      千八百九十七點五元及台中一信、六信及九信之股金及其
      法定利息等，均無理由。
參、原審經審酌兩造所提出之攻擊防禦方法後，認被上訴人並未
    施予詐欺，使上訴人陷於錯誤而為簽訂系爭遺產分割協議之
    行為，上訴人自無撤銷權，是兩造簽訂系爭遺產分割協議書
    ，兩造自應受該協議書內容拘束，上訴人自不許再行主張重
    新分割遺產，從而判決駁回上訴人之訴。上訴人對原審判決
    不服提起上訴，於本院聲明：（一）原判決廢棄。（二）兩
    造共有如附表所列之遺產准予合併分割，其分割方法為9,93
    4,242元歸上訴人甲○○取得，12,339,867元歸被上訴人乙
    ○○取得。（三）被上訴人應給付上訴人9,934,242元及自
    93年1月29日起至清償日止，按週年利率百分之五計算之利
    息。（四）各審訴訟費用由被上訴人負擔。（五）上訴人願
    供擔保，請求宣告假執行。被上訴人於本院答辯聲明則為：
    （一）上訴駁回。（二）第一、二審及發回前第三審訴訟費
    用由上訴人負擔。
肆、兩造不爭執之事實：
一、上訴人為林馬六位之女兒，被上訴人則係林馬六位之養子，
    林馬六位於93年1月28日過世，兩造為林馬六位之共同繼承
    人，應繼分各為二分之一，林馬六位死亡後，其遺產係由被
    上訴人管理。
二、兩造於93年5月29日在其分別委任陳正杰、陳武璋律師之見
　  證下簽立遺產分割協議書，協議書第1條約定，被上訴人應
    給付被上訴人3,881,251元，於93年5月31日先給付二分之一
    ，另二分之一於協議書第2、3項事宜辦理完成之同時付清，
    金塊六條被上訴人應給付上訴人一半；第4條約定，雙方任
    何一方放棄對對方其餘請求權，並不追究對方之民、刑事責
    任。被上訴人已依系爭遺產分割協議書第1項之約定給付上
    訴人1,940,626元及金塊三條，餘款1,940,625元上訴人拒絕
    受領，經被上訴人於93年7月16日以台中民權路郵局第2086
    號存證信函、93年8月18日以台中法院郵局第4246號存證信
    函通知上訴人前來領款，惟均未獲上訴人置理。
三、上訴人主張被上訴人隱匿部分林馬六位遺產，向其詐騙林馬
　  六位之遺產僅有7,762,502元，致其陷於錯誤而與被上訴人
    簽立系爭遺產分割協議書，遂於93年8月9日以彰化縣員林鎮
    ○○路郵局第516號存證信函通知被上訴人，撤銷簽立系爭
    遺產分割協議書所為之意思表示。
四、被上訴人於93年6月1日向財政部台灣省中區國稅局申報林馬
    六位之遺產有台中公園路郵局存款77,394元、合作金庫中權
    分行活期儲蓄存款152,648元、合作金庫昌平分行活期儲蓄
    存款930,000元、台中市第三信用合作社（下稱台中三信）
    活期儲蓄存款6,439元、第一商業銀行（下稱第一商銀）台
    中分行活期儲蓄存款3,039,800元、黃金（金條）六條共五
    兩價值46,530元。
伍、本件之爭點：
一、林馬六位之遺產範圍？
二、被上訴人於93年5月29日簽立系爭遺產分割協議書時，有無
    隱匿林馬六位部分之遺產？上訴人是否為被上訴人詐欺，陷
　　於錯誤始簽立系爭遺產分割協議書，而得撤銷系爭遺產分割
　  協議書？
三、林馬六位遺產中之台中公園路郵局、台中三信存款共83,833
    元及台中一信、台中六信、台中九信之股金共5500元，是否
    不在系爭遺產分割協議書範圍內？
四、系爭遺產分割協議書若不得撤銷，就未列入系爭遺產分割協
    議書分割之林馬六位遺產，上訴人是否仍得請求分割？
陸、本院之判斷
一、林馬六位之遺產範圍：
　１、依卷附之遺產稅免稅證明書所示（本院前審卷第90頁），
  　　被上訴人申報林馬六位之遺產有台中公園路郵局存款77,
　　　394元、合作金庫中權分行活期儲蓄存款152,648元、合作
　　　金庫昌平分行活期儲蓄存款930,000元、台中三信活期儲
  　　蓄存款6,439元、第一商銀台中分行活期儲蓄存款3,039,
　    800、金塊六條價值46,530元。而兩造所簽立之系爭遺產
      分割協議書，僅載明被上訴人應給付上訴人3,881,251元
      及金塊六條之一半（見原審卷第19頁），就林馬六位之遺
      產範圍及該3,881,251元如何計算，均未記載。惟依上訴
      人所提出之遺產分割協議書補充條款所示（附原審卷第21
      頁），上訴人所獲得之3,881,251元係以林馬六位合作金
      庫中權分行存款152,648元8角、第一商銀台中分行存款
      3,039,853元、馬諸謀之債權500,000元、林馬六位生前解
      除合作金庫昌平分行定期存款930,000元匯與上訴人，上
      訴人同意全數歸扣，及被上訴人同意歸扣5,000,000元為
      準（152648.8+0000000+500000+0000000+0000000=000000
      0.8，0000000.8÷2=0000000，0000000－000000=0000000
      ）。被上訴人雖未在該遺產分割協議書補充條款簽名，並
      否認該遺產分割協議書補充條款內容之真正，但該遺產分
      割協議書補充條款係陳正杰律師於兩造簽立系爭遺產分割
      協議書後，因上訴人質疑其為何僅能分得3,881,251元，
      為說明該3,881,251元如何計算所製作，迭經陳正杰律師
      於原審93年11月23日審理及本院前審94年5月11日準備程
      序時證述屬實（見原審卷第119頁、本院前審卷第110頁）
      ，是該遺產分割協議書補充條款僅係就系爭遺產分割協議
      書記載上訴人分得3,881,251元如何計算所為之說明，並
      非兩造就林馬六位之遺產分割另有協議，該遺產分割協議
      書補充條款即不須被上訴人簽名，被上訴人否認該遺產分
      割協議書補充條款內容之真正，自無可採。則由上開遺產
      稅免稅證明書、系爭遺產分割協議書及遺產分割協議書補
      充條款之內容，可知林馬六位之遺產有台中公園路郵局存
      款77,394元、合作金庫中權分行活期儲蓄存款152,648元8
      角、合作金庫昌平分行存款930,000元（林馬六位生前匯
      給上訴人，上訴人同意歸扣），台中三信活期儲蓄存款
      6,439元、第一商銀台中分行活期儲蓄存款3,039,853元（
      實際金額應為3,039,853元4角，於簽立系爭遺產分割協議
      書時4角未予計算，遺產稅免稅證明書未將餘款53元4角列
      入），金塊六條價值46,530元。馬諸謀之債權500,000元
      ，及被上訴人自林馬六位第一商銀台中分行、台中九信帳
      戶提領同意歸扣之5,000,000元（台中九信即為前揭合作
      金庫中權分行、台中九信為合作金庫接管成為合作金庫中
      權分行）。
　２、上訴人於本件訴訟中最後是主張林馬六位有如附表所示之
　　　遺產。而上開遺產分割協議書補充條款所載第一商銀台中
　　  分行存款3,039,853元，與被上訴人所提領92年12月3日
  　　700,000元、92年12月5日2,300,000元、92年12月25日
　    39,800元及餘款53元相符，是上訴人所主張林馬六位之遺
      產，其中(1)第一商銀92年12月3日700,0 00元、92年12月5
      日2,300,000元、92年12月25日39,800元及餘額53元，共
      3,039,853元。(2)台中九信餘款152,648元。(3)郵局存款
      77,394元。(5)馬諸謀債權500,000元。(6)上訴人歸扣款
　　　930,000元。(7)台中三信存款6,439元確屬林馬六位之遺產
　　　，於本件訴訟過程中有爭議者乃(1)第一商銀81年7月13日
　　　9,000,000元、82年8月19日4,860,000元、83年3月17日5,
　　　000,000元、84年1月9日200,000元之提款，共19,060,000
　　  元。(2)台中九信82年4月13日2,000,000元、83年3月18日
  　　2,500,000元、84年7月26日130,000元、85年7月17日30,
　    000元、87年3月9日410,000元、89年2月29日570,000元之
      提款，共5,640,000元。(4)國興麵粉廠公司股票751,490元
      、大豐麵粉廠公司股票835,661元及建國市場價金2,000,
      000元，共3,587,151元。(8)台中一信股金1,100元、台中
      六信股金500元、台中九信股金20,100元，共21,700元。
      茲就本件訴訟過程中有爭議之部分是否為林馬六位之遺產
      分述於下：
  (1)林馬六位第一商銀台中分行於83年3月17日提領之5,000,000
    元，係匯入林馬六位台中九信000000000000帳戶，業經本院
    向該分行函查屬實，此有該分行（94）一台中字第192號函
    所檢送之交易明細資料在卷可稽（附本院前審卷第162、163
    頁），而林馬六位台中九信000000000000帳戶83年3月18日
    所提領之7,500,000元係由被上訴人用以支付上訴人依82年
    10月25日遺產分割協議書所應得之款項，此有上訴人所出具
    之收據在卷可稽（附原審卷第36頁）。又82年10月25日林助
    之遺產分割協議書係由被上訴人及林馬六位共同與上訴人達
    成分割林助遺產之協議，上訴人所應得之款項由被上訴人及
    林馬六位負連帶清償之責任，此觀卷附之該遺產分割協議書
    之記載自明（附原審卷第39、40頁），另依前揭收據所示，
    上訴人於83年3月18日除收受林馬六位之7,500,000元外，另
    由被上訴人支付9,600,000元，則林馬六位83年3月17、18日
    所提領之第一商銀5,000,000元及台中九信2,500,000元，即
    不能認為係被上訴人提領用以清償被上訴人所負之債務。再
    就上訴人所主張之第一商銀及台中九信其他領款，經本院向
    第一商銀台中分行及合作金庫中權分行函查之結果，第一商
    銀81年7月13日之9,000,000元係轉定期存款，名義人仍為林
    馬六位，82年8月19日4,860,000元係林馬六位繳交稅款，84
    年1月9日200,000元係轉定期存款，名義人為被上訴人；台
    中九信87年3月9日410,000元係轉帳入被上訴人帳戶，84年7
    月26日130,000元及85年7月17日30,000元係提領現金，此有
    第一商銀台中分行（94）一台中字第145號函及（94）一台
    中字第192號函所檢送之交易明細資料（附本院前審卷第92
    至106頁、162至163頁）暨合作金庫中權分行合金中權字第
    0940001984號函所檢送之交易明細資料及合金中權字第0940
    002943號函說明（附本院前審卷第124至130頁、第176頁）
    在卷足憑；而其中第一商銀81年7月13日之9,000, 000元係
    轉定期存款，名義人仍為林馬六位，9,000,000元之定期存
    款到期後解約，亦轉入林馬六位所有之00000000000號帳戶
    ，林馬六位嗣於82年8月19日提領486萬元繳納稅款，並於83
    年3月17日提領500萬元匯款至台中市第九信用合作社中正分
    社收款人林馬六位，至此900萬元目前已不在該帳戶內等情
    ，有第一商銀台中分行（95）一台中字第388號函及（95）
    一台中字第456號函在卷（本院第1卷第100、113頁）；89年
    2月29日轉帳之570,000元，係轉入被上訴人名義之3408-2號
    帳戶，有台中九信轉帳貸方傳票影本在卷（本院第1卷第124
    頁）；至上開82年4月13日轉帳之2,000,000元，經本院再次
    函查結果，係轉為林馬六位名下之定期存款各50萬元共4筆
    ，有合作金庫商業銀行中權分行96年3月9日函附轉帳貸方傳
    票影本一紙可稽（本院第2卷第200、205頁），故83年5月13
    日顯示該四張定存各有利息3125元，82年6月14日顯示該四
    張定存各有利息3125元，且一直持續至83年3月18日仍顯示
    該四張定存各有利息212元，嗣林馬六位於83年3月18日將該
    四張定存再轉入林馬六位上開帳戶，故明細表顯示83年3月
    18日各有50萬元四筆存入，合計200萬元，連同該帳戶內另
    外原有之550萬元，合計共750萬元，於83年3月18日領出，
    有明細表影本一份在卷（本院前審卷第126、127頁），此
    750萬元即用以支付上訴人依82年10月25日林助遺產分割協
    議書所應得之款項，該款項上訴人確已收到，亦為上訴人所
    自認；綜上，可確定上開第一商銀、台中九信之領款係被上
    訴人所為者僅第一商銀84年1月9日200,000元及台中九信87
    年3月9日410,000元、89年2月29日轉帳之570,000元，共
    1,180,000元。
　(2)上開林馬六位於82年8月19日自第一商銀提領4,860,000元用
　  以繳納稅款，被上訴人主張林馬六位所繳納之稅款即為林助
    之遺產稅一情（見本院前審卷第171頁），上訴人雖有所爭
    執，然依上訴人所提出之遺產稅繳清證明書（附本院前審卷
    185頁），林助之遺產稅6,405,275元係由林馬六位等於82年
    8月19日繳清，顯見林馬六位82年8月19日所提領之4,860,00
    0元應係繳納林助之遺產稅6,405,275之一部分，上訴人指稱
    林助之遺產稅於82年10月25日辦理林助遺產分割繼承時即已
    扣除完畢，由各繼承人負擔云云，但本院遍觀82年10月25日
    所簽立之林助遺產分割協議書（附原審卷第39、40頁），就
    林助遺產稅之負擔並無任何約定，且林助之遺產稅係於82年
    8月19日先行繳納，林馬六位及被上訴人再於82年10月25日
    與上訴人協議分割林助之遺產，由上訴人上開所述，亦可見
    林助之遺產稅6,405,275元，上訴人並未提出資金，自係由
    林馬六位與被上訴人支付，另林馬六位與被上訴人所應支付
    上訴人繼承林助遺產可得之17,100,000元（即林馬六位83年
    3月17、18日所提領之第一商銀500萬元及台中九信250萬元
    ，共750萬元，及被上訴人所支付之960萬元），被上訴人係
    較林馬六位多負擔2,100,000元（見附於原審卷第36頁之收
    據），若林助之遺產稅除4,860,000元外，餘1,545,275元係
    由被上訴人支付，再加上被上訴人多負擔2,100,000元應由
    林馬六位歸還1,050,000元，就林助之遺產稅，被上訴人實
    已支付2,595,275元，已超過其所應負擔之2,135,092元，即
    使林助之遺產稅全由林馬六位繳納，上訴人亦無法證明其有
    負擔林助之遺產稅，林馬六位為兩造所繳納之林助遺產稅即
    有贈與之意思，是無從依遺產稅繳清證明書、林助遺產分割
    協議書之記載即認林馬六位所繳納之林助遺產稅4,860,000
    元，應由被上訴人負責歸還林馬六位。
　(3)上訴人就其所指稱林馬六位第一商銀、台中九信帳戶內存款
 　 為被上訴人所提領之款項，係主張應歸扣列入林馬六位之遺
    產分配（見遺產分割協議書補充條款第1項第5款及陳正杰律
    師證言），但依民法第1173條第1項前段「繼承人中有在繼
    承開始前因結婚、分居或營業，已從被繼承人受有財產之贈
    與者，應將該贈與價額加入繼承開始時被繼承人所有之財產
    中，為應繼遺產。」之規定，繼承人於被繼承人生前所受之
    贈與應限於因結婚、分居或營業，始應將贈與之財產列入被
    繼承人之遺產分配，並非一切贈與之財產均應歸扣列入被繼
    承人遺產分配。上訴人主張被上訴人之提款應歸扣列入林馬
    六位之遺產分配，即應就被上訴人所受之林馬六位贈與係基
    於結婚、分居或營業之原因負舉證之責任，而上訴人既不爭
    執被上訴人自結婚後仍與父母（即林馬六位及林助）一起居
    住，且繼承林助在建國市場的攤位繼續經營（本院第2卷第
    11頁背面），則被上訴人既無另外營業及分居之情形，如何
    可能有因結婚、分居或營業受父母贈與之情形，實不無疑問
    ，況上訴人迄本院言詞辯論終結之日止，仍無法證明被上訴
    人之提款所受自林馬六位之贈與係因結婚、分居或營業所為
    ，因此縱認上訴人上開有爭議之提款均係被上訴人所為之主
    張為真實，亦無法逕認被上訴人應將其提領之款項歸扣列入
    林馬六位之遺產，況本件訴訟過程中經法院查證結果，亦僅
    能證明118萬元之銀行存款確為被上訴人所領走，而此118萬
    元亦不能證明係被上訴人因結婚、分居或營業受父母贈與，
    是以兩造最終同意由被上訴人歸扣5,000,000元之前，實係
    因無法確定林馬六位之遺產範圍。
　(4)兩造之父林助所留國興麵粉廠公司股票12,600股價值2,254,
　  470元，及大豐麵粉廠公司股票12,600股價值2,506,983元（
    見原審卷第50頁之國稅局遺產稅申報書），依林助82年10月
    25日遺產分割協議書之約定，係由上訴人取得大豐麵粉廠公
    司股票200股及國興麵粉廠公司股票4,200股，其餘林助之股
    票皆歸被上訴人分得，但被上訴人應支付相當金額予林馬六
    位（見原審卷第39頁），惟就林助之股票，兩造及林馬六位
    再於82年11月20日簽立遺產分割契約書，約定國興麵粉廠公
    司、大豐麵粉廠公司股票各12,600股，均由上訴人分得4,20
    0股，餘8,400股歸被上訴人取得，另林馬六位分得榮成紙業
    股份有限公司股票40,000股、合發興業股份有限公司股票
    10,000股、中國國際商業銀行股份有限公司股票14,963股、
    華隆股份有限公司股票30,000股、中華開發股份有限公司股
    票13,345股、中福紡織股份有限公司54,000股，其餘股票均
    歸被上訴人取得，此有該遺產分割契約書附卷可憑（附原審
    卷第42至45頁），顯然被上訴人之前與林馬六位所為林助股
    票應全歸被上訴人取得，但被上訴人應支付林馬六位相當金
    額之約定，應已修正為由被上訴人與林馬六位就林助之股票
    為具體分配，則雙方之前所為之約定自係作廢，被上訴人依
    其後約定所取得之國興麵粉廠公司、大豐麵粉廠公司股票各
    8,400股，即不須支付任何代價予林馬六位。又林助之建國
    市場權利部分，林助之82年10月25日遺產分割協議書僅約定
    由上訴人分得三分之一之權利，該三分之一之權利依市價折
    算現金為2,000,000元，由被上訴人、林馬六位支付予上訴
    人（見原審卷第39頁背面），而就餘三分之二之權利由被上
    訴人與林馬六位共同繼承，林助之82年10月25日遺產分割協
    議書及82年11月20日遺產分割契約書均未約定如何分割，故
    上訴人主張被上訴人依林助遺產分割契約書應支付林馬六位
    建國市場價金2,000,000元，要屬無據。況上訴人於委託陳
    正杰律師以93年4月14日（93）律杰字第414號致函被上訴人
    時，自稱林馬六位之財產於林馬六位住院就醫期間曾向其約
    略述及（見原審卷第80頁），而由上訴人與被上訴人協議分
    割林馬六位遺產時並未主張林馬六位對被上訴人有債權存在
    要求分配，可見林馬六位從未對上訴人提及其對被上訴人有
    債權存在，即被上訴人無應付林馬六位3,587,151元之情事
    ，上訴人主張林馬六位之遺產有被上訴人應給付並未支付之
    3,587,151元債權存在，應無可採。至林馬六位所繼承林助
    建國市場權利三分之一及自被上訴人取得之六分之一，共二
    分之一部分，上訴人並未能證明於林馬六位93年1月28日死
    亡時，該二分之一權利仍存在，本院自無從將之列入林馬六
    位遺產。
　(5)上訴人主張林馬六位繼承林助台中一信股金1,100元、台中
　  六信股金500元、台中九信股金20,100元，林馬六位係將該
    股金21,700元交由被上訴人保管，惟為被上訴人所否認，經
    本院分別向台中一信、台中六信及台中九信函查結果，林馬
    六位在台中一信已無股金，台中六信尚有股金500元，台中
    九信尚有股金5000元，林助則在台中六信尚有股金500元（
    上訴人稱此部分為林馬六位所繼承），有合作金庫商業銀行
    北台中分行95年10月17日函、合作金庫商業銀行中清分行95
    年10月17日函及台灣新光商業銀行股份有限公司中華分行95
    年10月23日函各一份在卷（本院第1卷第102、105、107頁）
    ，此部分當亦屬林馬六位之遺產。
二、被上訴人於93年5月29日簽立系爭遺產分割協議書時有無隱
    匿林馬六位部分之遺產？上訴人是否為被上訴人詐欺，陷於
    錯誤始簽立系爭遺產分割協議書？
　１、按被詐欺而為意思表示者，依民法第92條第1項之規定，
  　　表意人固得撤銷其意思表示，惟主張被詐欺而為表示之當
　　　事人，應就此項事實負舉證之責任，最高法院44年台上字
　　　第75號判例著有明文。本件上訴人主張林馬六位之遺產有
  　　如附表所示之24,679,734元，被上訴人隱匿部分財產，向
    　其詐騙林馬六位之遺產僅有7,762,502元，致其陷於錯誤
      而與被上訴人簽立系爭遺產分割協議書，因此於知悉後以
      93年8月9日之存證信函通知被上訴人，撤銷簽立系爭遺產
      分割協議書所為之意思表示。被上訴人則否認有隱匿林馬
      六位財產及施用詐術使上訴人陷於錯誤而簽立系爭遺產分
      割協議書之情事，故上訴人就其所主張被上訴人於簽立系
      爭遺產分割協議書時有隱匿林馬六位部分遺產，及上訴人
      係受被上訴人詐欺致陷於錯誤始簽立系爭遺產分割協議書
      之事實負舉證之責任。
　２、上訴人於本件訴訟過程中曾主張被上訴人隱匿林馬六位之
　　　遺產有(1)第一商銀81年7月13日9,000,000元、82年8月19
　　　日4,860,000元、83年3月17日5,000,000元、84年1月9日
  　　200,000元及92年12月3日700,000元，共19,760,000元。
    　(2)台中九信82年4月13日2,000,000元、83年3月18日2,500
      ,000 元、84年7月26日130,000元、85年7月17日30,000元
      、87年3月9日410,000元及89年2月29日570,000元，共5,6
      40,000元。(3)郵局存款77,394元。(4)國興麵粉廠公司股票
      751,490元、大豐麵粉廠公司股票835,661元及建國市場價
      金2,000,000元，共3,587,151元。(5)台中三信存款6,439
      元。(6)台中一信股金1,100元、台中六信股金500元、台中
　    九信股金20,100元，共21,700元。惟依前所述，被上訴人
　    於92年12月3日自第一商銀提領之700,000元，已列入林馬
      六位遺產分配；且林馬六位之遺產並無國興麵粉廠公司股
      票751,490元、大豐麵粉廠公司股票835,661元及建國市場
      價金2,000,000元，共3,587,151元及台中一信股金1,100
      、台中九信股金超過5000元部分，則被上訴人自無隱匿上
      開財產之可言。另林馬六位第一商銀及台中九信之存款，
      可確定為被上訴人提領之款項僅為第一商銀84年1月9日
      200,000元及台中九信87年3月9日410,000元、89年2月29
      日570,000元，共1,180,000元，上訴人亦無法證明被上訴
      人提款所受之贈與係基於結婚、分居或營業之原因，另外
      之第一商銀及台中九信之存款均業經查明非被上訴人提領
      供個人所用，是以第一商銀及台中九信之存款並無法確定
      為被上訴人應予歸扣列入林馬六位之遺產分配，則被上訴
      人於兩造簽立遺產分割協議書時，同意其自林馬六位第一
      商銀及台中九信提領之款項歸扣5,000,000元，亦無隱匿
      之餘地；況由上訴人所提出林馬六位第一商銀及台中九信
      之交易明細表（附原審卷第24至35頁），其列印時間為93
      年3月23日、93年3月17日及92年1月7日，陳正杰律師亦證
      述上開第一商銀及台中九信之交易明細表在簽立系爭遺產
      分割協議書之前，上訴人已交付其閱覽屬實（見本院前審
      卷第110頁），顯然上訴人在簽立系爭遺產分割協議書之
      前已取得第一商銀及台中九信之交易明細表，陳正杰律師
      另證稱：「上訴人認為他的母親應該有很多遺產，當時乙
      ○○聲稱就是剩銀行查到的這麼多，上訴人認為被上訴人
      已事先將林馬六位的存款領走，要求要歸扣，乙○○沒有
      承認也不同意」、「當時上訴人提供給我的資料有81年7
      月13日有一筆九百多萬元從第一銀行匯到乙○○九信的帳
      戶，82年8月19日有一筆四百多萬元的錢不知去向，還有
      83年3月17日有一筆五百多萬元，當時我問乙○○，他說
      有些是林馬六位給他的，有一些是他自己賺的」、「當初
      影印銀行明細，上訴人主觀上認為錢是流入乙○○帳戶」
      等語（見原審卷第118、120頁、本院卷第116頁），陳正
      杰律師所稱之三筆款項適與上訴人主張被上訴人提領第一
      商銀81年7月13日9,000,000元、92年8月19日4,860,000元
      、83年3月17日5,000,000元相符，足證上訴人在簽立系爭
      遺產分割協議書之前即已認為林馬六位第一商銀及台中九
      信之存款係被上訴人所提領，並由其代理人陳正杰律師於
      與被上訴人協議分割林馬六位之遺產時對被上訴人提出質
      疑，上訴人當場亦要求被上訴人應將其提領之款項列入遺
      產分配，最後因上訴人無法證明其所主張林馬六位之存款
      係由被上訴人提領係屬真實且為應歸扣之財產，乃同意由
      被上訴人歸扣5,000,000元（詳後述），是上訴人指稱其
      不知林馬六位第一商銀及台中九信之存款為被上訴人所提
      領，亦未提出銀行交易明細表主張林馬六位之存款為被上
      訴人所提領云云，均無可採，上訴人既已於簽立系爭遺產
      分割協議契約書之前取得第一商銀及台中九信交易明細表
      ，並認為林馬六位之第一商銀及台中九信存款為被上訴人
      所提領，被上訴人自無從隱匿林馬六位之第一商銀及台中
      九信存款。至於上訴人雖主張其為一女子，對於銀行帳目
      及帳目中記載「TP」之轉帳代號，所指為何，一無知悉，
      故導致陷於錯誤而與被上訴人簽立遺產分割協議書云云。
      惟上訴人既然向上開之金融機構，索取被繼承人之往來明
      細表在簽訂系爭遺產分割協議書在前，倘對其間之數字或
      符號，有所存疑或不知，其向該等金融機構或其他相關專
      業查詢，顯非難事。是其據此主張受詐欺而為錯誤之意思
      表示云云，誠難成立。
　３、由卷附之遺產分割協議書補充條款及遺產稅免稅證明書對
  　　照觀之，固可認被上訴人於與上訴人協議分割林馬六位之
    　遺產時，漏提台中公園路郵局存款77,394元及台中三信存
      款6,439元，共83,833元。被上訴人辯稱：當時因為還有
      多筆林馬六位所遺留之費用尚待繳納，且念及被上訴人多
      年來照顧林馬六位之支出，實無法細算，上訴人與陳正杰
      律師乃同意將該二筆帳戶內之金額歸被上訴人處理林馬六
      位後續事宜之費用，及為被上訴人先前為林馬六位支出之
      補償，故陳正杰律師未將此二筆帳戶內之金額列入遺產分
      割協議書補充條款內云云，但被上訴人上開辯解已為陳正
      杰律師於本院94年5月11日準備程序時所否認，陳正杰律
      師證稱：當初在協議分割林馬六位之遺產時並未提到台中
      公園路郵局及台中三信存款，伊不知有此二筆款項，故未
      於遺產分割協議書補充條款寫進去，並未提到此二筆款項
      全歸被上訴人取得等語（見本院前審卷第114、115頁），
      是並非被上訴人所辯林馬六位之台中公園路郵局及台中三
      信存款係歸被上訴人取得不列入分配。惟被上訴人於與上
      訴人協議分割林馬六位之遺產時，雖有漏提台中公園路郵
      局存款77,394元及台中三信存款6,439元二筆款項，但本
      院由下列事證，認被上訴人之漏提該二筆款項應係疏忽所
      致，尚與隱匿財產有間：
　(1)被上訴人已同意於林馬六位生前所提領之第一商銀92年12月
  　3日700,000元、92年12月5日2,300,000元、92年12月25日39
    ,800元，共3,039,800元列入林馬六位之遺產分配，另就第
    一商銀及台中九信其餘存款同意歸扣5,000,000元，而台中
    公園郵局存款及台中三信存款僅83,833元，與被上訴人同意
    分配之8,039,800元相差懸殊，被上訴人在上訴人尚未能舉
    證證明該5,000,000元係屬其應歸扣之財產，即同意提出該
    款項分配，則就有存摺可證該存款確為林馬六位遺產之區區
    83,833元，被上訴人豈有拒絕提出分配之理？
　(2)被上訴人在93年5月29日與上訴人達成分割林馬六位遺產之
    協議後，即於93年6月1日向財政部台灣省中區國稅局申報林
    馬六位之遺產，將台中公園路郵局存款77,394元及台中三信
    存款6,439元列入，被上訴人若有意隱匿該二筆存款，何會
    申報該二筆存款為林馬六位之遺產，致為上訴人知悉被上訴
    人有漏提林馬六位遺產之情事。
　(3)陳正杰律師另證稱：「關於七萬元部分不知道是不是他（即
　  乙○○）媽媽的老年年金，在條款已經打好之後，他們姊弟
    在閒聊說題外話的時候，乙○○有提到他媽媽的老年年金都
    沒有去領過，是否要拿出來，不知道是不是就是這筆錢」（
    見本院前審卷第114、115頁），而依被上訴人所提出林馬六
    位台中公園路郵局之郵政存簿儲金簿所示（附本院前審卷第
    141至143頁），金額入帳摘要均註記為每月三千元之敬老津
    貼，是該存款77,394元顯係林馬六位之老年年金，此事實亦
    為被上訴人所承認（見本院前審卷第159頁）。而依陳正杰
    律師上開證言，可知兩造在達成由被上訴人支付3,881,251
    元予上訴人之分割林馬六位遺產協議後，被上訴人立即提出
    林馬六位尚有老年年金未分配，已暗示上訴人另有林馬六位
    台中公園路郵局存款存在，上訴人及陳正杰律師若稍加留意
    ，即可要求分配該存款，並更正協議書內容，被上訴人苟有
    心隱匿林馬六位之遺產，不願讓上訴人分配該存款，被上訴
    人自不會主動提及林馬六位尚有老年年金未分配，被上訴人
    並無隱匿該存款之意思至為明顯。
　(4)被上訴人於93年7月16日以台中民權路郵局第二０八六號存
    證信函通知上訴人，林馬六位之遺產尚有郵局存款77,394元
    ，此有該存證信函在卷可憑（附原審卷第37、38頁），上訴
    人亦承認其係接獲該存證信函始知林馬六位尚有遺產未列入
    分配（見原審卷第98頁），益證被上訴人並無隱匿林馬六位
    遺產之意思存在。上訴人僅以被上訴人於協議分割林馬六位
    遺產時漏提部分遺產，即認被上訴人係故意隱匿林馬六位遺
    產，要無可採。
　４、至兩造協議分割林馬六位之遺產時，雖確另有漏提台中三
　　　信存款6,439元、台中六信之股金500元、台中九信之股金
  　　5000元及林助在台中六信之股金500元，然此部分之金額
    　與上開漏提之台中公園路郵局存款77,394元，合計亦不過
      89,833元，而被上訴人於林馬六位在第一商銀及台中九信
      之提款若干屬被上訴人應歸扣尚有未明之情形下，即自願
      歸扣500萬元，而經本件訴訟查證結果，僅118萬元係能證
      明為被上訴人所提領，姑不論上訴人就此118萬元係屬被
      上訴人應歸扣之金額尚未能證明，即或確係應歸扣之贈與
      ，被上訴人所同意歸扣之500萬元亦已超過此118萬元加上
      上開漏提之89,833元（合計為1,269,833元），如何能謂
      被上訴人有施用詐術，致上訴人陷於錯誤之情形，是以本
      院認被上訴人漏提合作社之股金，與台中公園路郵局、台
      中三信之存款，均應係疏忽所致，尚與隱匿財產有間。
　５、上訴人依系爭遺產分割協議書能分得3,881,251元，由遺
  　　產分割協議書補充條款所示，係以9,622,501元之遺產為
    　準，因上訴人已先自林馬六位處獲贈930,000元，故上訴
      人僅能再分得3,881,251元，上訴人主張被上訴人向其詐
      稱林馬六位之遺產僅有7,762,502元，致其陷於錯誤乃簽
      立系爭遺產分割協議書云云，顯與事實有違而無足取。再
      依前所述，上訴人就林馬六位第一商銀及台中九信已提領
      之存款根本無法證明係被上訴人應歸扣之財產，林馬六位
      之遺產範圍在系爭遺產分割協議書簽立之前即無法確定，
      是上訴人於與被上訴人協議分割林馬六位之遺產時不知林
      馬六位遺產之總額，即非被上訴人施用詐術之結果，上訴
      人亦無陷於錯誤之餘地，因此陳正杰律師所證「第一次還
      有第二次協談的經過都是在談討論林馬六位的遺產到底有
      多少，還有乙○○應該拿出多少錢還給甲○○，．．．經
      過我們雙方律師勸說的結果，兩造決定不要再去爭執林馬
      六位的遺產到底有多少，只要討論乙○○要補給甲○○多
      少錢」、「當天也有試圖釐清遺產的內容有那些，但是一
      直沒有交集，上訴人也提不出證據，後來就討論要怎麼去
      分配遺產」、「當場我有跟上訴人說她母親的遺產大概是
      以一千萬元來分」、「因為是和解，所以就以大概金額作
      為和解的基準，並沒有具體數額」等語（見原審卷第119
      、120、122頁），不僅可以證明被上訴人並未向上訴人詐
      騙林馬六位之遺產僅有7,762,502元，陳正杰律師所稱不
      知林馬六位遺產具體之數額，亦無法為有利上訴人之認定
      。再觀遺產分割協議書補充條款所載，林馬六位之遺產除
      上訴人主張第一商銀及台中九信之存款在92年12月3日以
      前為被上訴人提領之款項（即陳正杰律師所稱遺產以林馬
      六位去世前一個月所查出來的財產資料作為基準，見原審
      卷第120頁），並無具體之數額，此部分兩造係達成協議
      ，由被上訴人同意歸扣5,000,000元外，其餘林馬六位之
      遺產均屬明確，由兩造各分配二分之一，此正與陳正杰律
      師所證「證據確鑿的沒有問題，大家沒有辦法確定的部分
      ，就折衷一金額出來歸扣，就是歸扣部分是用喊的」等語
      相符（見本院前審卷第116頁），而就上訴人主觀上認為
      林馬六位之第一商銀及台中九信存款為被上訴人提領之部
      分，上訴人之所以會讓步接受被上訴人所提歸扣5,000,00
      0元，據陳正杰律師所證「因為我有跟上訴人說雖然查的
      結果可以看出來林馬六位有匯一些錢到被上訴人的帳戶，
      但都是十幾年前的事，能否舉證有點困難，且當時林馬六
      位尚未過世，是否能主張歸扣亦有問題，將來打官司未必
      有勝算，還是儘量以和為貴，協商看看，後來協調的結果
      是乙○○同意歸扣的金額是5,000,000元」、「當時因為
      沒有辦法確定林馬六位銀行存款有多少錢被乙○○領走，
      當時是要求乙○○多少拿出一點歸扣，最後讓步折衷拿出
      5,000,000元歸扣」等語（見原審卷第118頁、本院前審卷
      第113頁），足見係因上訴人無法證明林馬六位之存款確
      為被上訴人所提領，且是否屬被上訴人於林馬六位生前因
      結婚、分居或營業所受之贈與，亦有爭議所致。陳正杰律
      師再稱：「當初協議後大家還很融洽，上訴人有說被上訴
      人的子女還小，她的子女已長大，事情就這樣處理。她的
      意思應該是她認為協議分配的結果她是吃虧的，但是她不
      想追討這麼多，因為她有查出一筆9,000,000多萬元匯入
      被上訴人的帳戶，但最後她只要求5,000,000元的歸扣」
      （見原審卷第121頁），顯然就上訴人主張林馬六位第一
      商銀及台中九信為被上訴人提領之存款，係上訴人同意讓
      步，袛要由被上訴人歸扣5,000,000元即可。又陳正杰律
      師於協議分割林馬六位遺產時，因無法證明上訴人所主張
      林馬六位之存款為被上訴人所提領之事實確屬真實，亦不
      能證明被上訴人所提領之存款依法應予歸扣，乃勸諭上訴
      人與被上訴人和解，上訴人主張陳正杰律師對於林馬六位
      之遺產數額、有無債權債務存在及銀行存款被提領全額等
      ，均未詳加審查，應無可採。本件上訴人係在無法證明林
      馬六位確實之遺產，為避免舉證之困難，乃接受其委任律
      師之建議，讓步同意被上訴人僅歸扣5,000,000元，則上
      訴人之簽立系爭遺產分割協議書，即非受被上訴人之詐欺
      致陷於錯誤所為。
　６、綜上，以本院查證之結果，被上訴人並未施用任何詐術,
      且被上訴人同意歸扣500萬元尚屬有利於上訴人，是以上
      訴人之簽立系爭遺產分割協議書並非受被上訴人詐騙致陷
      於錯誤所為，上訴人以彰化縣員林鎮○○路郵局第516號
      存證信函通知被上訴人，撤銷簽立系爭遺產分割協議書所
      為之意思表示，並不發生效力，系爭遺產分割協議書仍有
      效成立。
三、系爭遺產分割協議書若不得撤銷，未列入系爭遺產分割協議
  　書之林馬六位遺產，上訴人是否仍得請求分割？
　　按繼承人雖得隨時請求分割遺產，但法律另有規定或契約另
    有訂定者，不在此限，民法第1164條定有明文。職是，民法
    第1164條所指之分割，固得由各繼承人依協議方法為之，惟
    各繼承人已依協議為分割，除又同意重分外，自不許任何共
    有人再行主張分割遺產，最高法院54年台上字第2664號著有
    判例。上訴人固主張其已撤銷系爭遺產分割協議書之意思表
    示，請求重新分割遺產云云。惟被上訴人未同意。是本院自
    應審究上訴人之上開主張，是否有理。經查：
（一）既然被上訴人並未施予詐欺，使上訴人陷於錯誤而為簽訂
      系爭遺產分割協議之行為已如上述，則上訴人自無撤銷權
      可言。是兩造簽訂系爭遺產分割協議書，兩造自應受該協
      議書內容拘束，上訴人自不許再行主張重新分割遺產甚明
      。依據系爭分割遺產協議書第一條約定，被上訴人應給付
      上訴人3,881,251元，於93年5月31日先給付二分之一，另
      二分之一於該遺產分割協議書第二、三項事宜辦理完成之
      同時付清，金塊六條被上訴人應給付上訴人一半。被上訴
      人已依照該協議書第一條約定，給付上訴人1,940,625元
      及金條三條，此為兩造所不爭執，堪信為真正。
（二）被上訴人除依據該協議書第一條約定，給付上訴人1,940,
      625元及金條三條外，其亦分別於92年7月16日以台中市○
      ○路郵局第二０八六號存證信函、93年8月18日日以台中
      法院郵局第四二四六號存證信函，通知上訴人前來領款於
      餘款1,940,625元，惟上訴人均未領取等事實，此有存證
      信函，附卷可稽（見原審卷第76至78頁）。並為上訴人所
      不爭執。從而，被上訴人並無不履行協議書第一條所約定
      之義務之情事。
（三）依系爭遺產分割協議書第4條所定「雙方任何一方放棄對
      對方其餘請求權，並不追究對方之民、刑事責任」，即已
      明白表示兩造對於被繼承人林馬六位之遺產經此分割協議
      後，不再為任何之請求，況林馬六位之遺產，經本件訴訟
      查明後，被上訴人所同意歸扣之500萬元亦已超過可證明
      渠提領及漏提之部分甚明，則上訴人訴請重新分割遺產，
      即非有據。
四、按依據上訴人之聲明及事實上之陳述，得主張數項法律關係
    ，而其主張不明瞭或不完足者，審判長應曉諭其敘明或補充
    之，民事訴訟法第一百九十九條之一第一項。本件上訴人起
    訴時，係依遺產分割法律關係為請求分割被繼承人之遺產，
    並未主張依據系爭分割遺產協議書之契約關係，請求被上訴
    人履行契約之義務。因法院依據職權酌定遺產分割之方法，
    論其性質屬形成權之訴訟，而依據系爭分割遺產協議書之契
    約關係，則為給付之訴之範疇，兩者之法定要件及其得請求
    之範圍，均不相同，並非同一原因事實甚明。參諸上訴人之
    聲明及事實上之陳述，均未主張系爭分割遺產協議書之契約
    請求權，是本院自毋庸行使闡明權，曉諭上訴人敘明或補充
    之。既然上訴人未就系爭分割遺產協議書之法律關係，加以
    聲明及陳述，本院自不得本諸該契約關係，為被上訴人不利
    之判決，將上訴人所未聲明及主張之利益，歸之於上訴人。
    否則，恐有訴外裁判之問題。
柒、綜上，上訴人本於繼承關係，以繼承人之身分再行請求分割
    遺產，請求就兩造共有如附表所示之遺產准予合併分割，其
    分割方法為9,934,242元歸上訴人甲○○取得，12,339,867
    元歸被上訴人乙○○取得。被上訴人應給付上訴人9,934,24
    2元及自93年1月29日起至清償日止，按週年利率百分之五計
    算之利息，為無理由，不應准許。其假執行之聲請亦失所附
    麗，應併予駁回。原審為上訴人敗訴之判決，及駁回其假執
    行之聲請，並無不合。上訴意旨指摘原判決不當，求予廢棄
    改判，為無理由，應予駁回。
捌、本件事證已臻明確，兩造其餘之攻擊防禦方法，核與本案之
    結論，不生影響，爰不一一贅述，併此敘明。
據上論結，本件上訴為無理由，依民事訴訟法第449條第1項、第
78條，判決如主文。
中　　華　　民　　國　　96　　年　　4 　　月　　3 　　日
                  民事第二庭    審判長法　官  童有德
                                      法　官  謝說容
                                      法　官  蔡秉宸
以上正本係照原本作成。
上訴人得上訴。
如對本判決上訴，須於收受判決送達後20日內向本院提出上訴書
狀，其未表明上訴理由者，應於提出上訴後20日內向本院提出上
訴理由書（須按他造人數附具繕本）。
上訴時應提出委任律師為訴訟代理人之委任狀。具有民事訴訟法
第466條之1第1項但書或第2項之情形為訴訟代理人者，另應附具
律師及格證書及釋明委任人與受任人有該條項所定關係之釋明文
書影本。
                                      書記官  洪麗華
中　　華　　民　　國　　96　　年　　4 　　月　　4 　　日
                                                      Ｍ
附表：
　  1.第一銀行帳戶部份：
　　  八十二年八月十九日轉帳「TP」四百八十六萬元。
　　  八十四年一月九日轉帳「TP99」二十萬元。
　　  九十二年十二月三日轉帳「TP」七十萬元。
　    九十二年十二月五日轉帳「TP50」二百三十萬元。
　　  九十二年十二月廿五日現金「CP」三萬九千八百元。
　　  第一銀行帳戶餘額五十三元。
　　  以上總金額為八百零九萬九千八百五十三元。
　  2.台中市第九信用合作社帳戶部份：
　　  八十二年四月十三日轉帳「07」二百萬元。
　　　八十三年三月十八日轉帳「07」七百五十萬元。
　　  八十四年七月廿六日轉帳「08」十三萬元。
　　  八十五年七月十七日轉帳「08」三萬元。
　　  八十七年三月九日轉帳「07」四十一萬元。
　　  八十九年二月廿九日轉帳「07」五十七萬元。
　　  中正分社0000000活儲帳戶餘額十五萬二千六百四十八元
      。
　　  以上總金額為一千零七十九萬二千六百四十八元。
　  3.郵局帳戶餘額部份：（支局000000-0帳戶000000-0）
      郵局帳戶餘額為七萬七千三百九十四元。
  4.上訴人之父林助遺產應分配部份：
　    國興麵粉場股份有限公司二百二十五萬四千四百七十元。
　    大豐麵粉場股份有限公司二百五十萬六千九百八十三元。
　    大豐麵粉場股份有限公司一百九十九萬三千六百四十八元
      。
　    建國市場價金六百萬元。
　　  上列應支付各三分之一金額給林馬六位。計應給付下列款
      項：
　　  國興麵粉場股份有限公司七十五萬一千四百九十元。
　　  大豐麵粉場股份有限公司八十三萬五千六百六十一元。
　　  大豐麵粉場股份有限公司六十六萬四千五百四十九元。
      建國市場二百萬元。
　    上述四部份總金額為四百二十五萬一千七百元。
  5.馬諸謀之債權五十萬元，已由被上訴人領取。
    6.上訴人三年內受贈與應歸扣款九十三萬元：
  7.台中市第三信用合作社活期儲蓄存款：六千四百三十九元
      。
　8.林馬六位有下列股金二萬一千七百元：
　　  台中市第一信用合作社股金一千一百元
　　  台中市第六信用合作社股金五百元
　    台中市第九信用合作社股金二萬一百元
    9.遺產全部總金額：
　    8,099,853元+10,792,648元+77,394元+4,251,7000元+500
      ,000元+930,000元+6,439元＋21,700元=24,679,734元
